【裁判字號】    98,易,804
【裁判日期】    980512
【裁判案由】    詐欺
【裁判全文】
臺灣臺中地方法院刑事判決               98年度易字第804號
公  訴  人  臺灣臺中地方法院檢察署檢察官
被      告  丙○○
上列被告因詐欺案件，經檢察官提起公訴（97年度偵字第26693
號），本院判決如下：
    主    文
丙○○幫助意圖為自己不法之所有，以詐術使人將本人之物交付
，處有期徒刑伍月，如易科罰金，以新臺幣壹仟元折算壹日。
    犯罪事實
一、丙○○明知金融帳戶之提款卡及其密碼係供自己使用之重要
    理財工具，關係個人財產、信用之表徵，且可預見提款卡及
    其密碼如交予他人使用，而未加以闡明正常用途，極易被利
    用為與財產有關之犯罪工具，竟仍不顧他人可能遭受財產上
    損害之危險，而基於縱若其金融帳戶被利用作為詐欺取財之
    工具，亦不違背其本意之幫助犯意，於民國九十七年八月底
    迄同年九月七日前之間某日，在不詳地點，將其管領使用之
    臺中水湳郵局帳戶（係以其女兒柳珮瑜名義開立，帳號為0
    0000000000000號；下稱前開郵局帳戶）之提
    款卡及其密碼交付予真實姓名年籍不詳之成年人（下稱前開
    成年人）使用。前開成年人取得前開郵局帳戶之提款卡及其
    密碼後，旋即與真實姓名年籍不詳之二以上成年人所組成之
    詐欺取財集團（下稱前開詐欺取財集團），共同基於意圖為
    自己不法所有之犯意聯絡，而於：(一)：九十七年九月七日二
    十時許，由前開詐欺取財集團成員撥打電話向甲○○佯稱係
    奇摩拍賣網路交易之賣家，因甲○○將購買商品付款方式誤
    載為分期付款，致甲○○陷於錯誤，依前開詐欺取財集團成
    員指示操作提款機，於同日二十時五十四分許，將新臺幣（
    下同）二萬九千九百八十九元轉帳存入前開郵局帳戶內，而
    受有財產上損害；(二)九十七年九月七日二十一時三十分許，
    由前開詐欺取財集團成員撥打電話向丁○○佯稱係奇摩拍賣
    網路交易之賣家，因丁○○將購買商品付款方式誤載為分期
    付款，致丁○○陷於錯誤，依前開詐欺取財集團成員指示操
    作提款機，於同日將二萬九千三百二十一元（起訴書誤載為
    二萬九千三百三十八元）轉帳存入前開郵局帳戶內，而受有
    財產上損害；(三)九十七年九月七日二十時四十五分許，由前
    開詐欺取財集團成員撥打電話向乙○○佯稱係奇摩拍賣網路
    交易之賣家，因乙○○將購買商品付款方式誤載為分期付款
    ，致乙○○陷於錯誤，依前開詐欺取財集團成員指示操作提
    款機，接續於同日二十一時五十九分、同日二十二時十二分
    許，各將二萬九千九百八十九元、二萬九千九百八十九元，
    合計五萬九千九百七十八元（起訴書誤載為五萬九千九百八
    十八元）轉帳存入前開郵局帳戶內，而受有財產上損害。嗣
    甲○○、丁○○、乙○○察覺有異，始知受騙並報警而循線
    查悉上情。
二、案經甲○○、丁○○、乙○○訴由臺中市警察局第五分局報
    請臺灣臺中地方法院檢察署檢察官偵查起訴。
    理    由
一、證據能力之說明：查檢察官及被告丙○○對於本判決所引用
    之下列各項證據方法之證據能力，於本院準備程序時均表示
    無意見，且於法院調查證據時，知有刑事訴訟法第一百五十
    九條第一項不得為證據之情形，亦未於言詞辯論終結前聲明
    異議，茲審酌該等言詞陳述及書面作成時之情況，並無不宜
    作為證據之情事，依刑事訴訟法第一百五十九條之五之規定
    ，自得作為證據，合先敘明。
二、訊據被告矢口否認有前揭幫助詐欺取財之不法犯行，辯稱：
    前開郵局帳戶是要作工作薪資轉帳之用途，我於九十七年八
    月底發現均置放在皮夾內之前開郵局帳戶提款卡及記載該提
    款卡密碼之紙條不見了，在我上班的地點遺失，因為我當時
    不確定究否確已遺失，所以我並未立即報警處理，是後來警
    察通知我時，我才確定前開郵局帳戶提款卡及其密碼確已遺
    失等語。經查：
  (一)被害人即證人甲○○、丁○○、乙○○遭前開詐欺取財集團
    成員以前揭方式詐騙，致其等三人均陷於錯誤而各轉帳存入
    前揭金錢至前開郵局帳戶內等情，為被告所不否認，並據證
    人甲○○、丁○○、乙○○均於警詢時證述明確。此外，並
    有前開郵局帳戶之開戶資料、客戶歷史交易清單各一件及證
    人甲○○之網路銀行匯款紀錄表一件、證人丁○○之合作金
    庫銀行沙鹿行存摺交易明細表一件、證人乙○○之轉帳執據
    二紙附卷可證。且由證人甲○○、丁○○、乙○○前揭遭同
    一模式之詐騙過程，堪認係屬同一之詐欺取財集團即前開詐
    欺集團成員所為。則被告管領使用之前開郵局帳戶，確遭前
    開成年人等前開詐欺取財集團成員作為實施詐欺取財犯行之
    用，足堪認定。
  (二)參諸被告於偵查中檢察官訊問時陳稱：我是九十七年十月要
    領錢，要請公司轉帳時發現前開郵局帳戶之提款卡及寫在紙
    上的密碼不見了等語（見偵查卷九頁），與被告嗣於本院審
    理時以前詞置辯之發現前開郵局帳戶提款卡及其密碼遺失之
    時間、過程，前後供述顯互為岐異、至為不同，真實性已至
    有可疑，非可輕信。且衡諸一般社會常情，欲使用提款卡領
    取款項者，須於金融機構所設置之自動櫃員機上依指令操作
    ，並輸入正確之密碼，方可順利領得款項，若非帳戶所有人
    同意、授權而告知提款卡密碼等情況，單純持有提款卡之人
    ，欲隨機輸入號碼而領取款項之機會，不法之人任意輸入號
    碼而與正確之密碼相符者，機率微乎其微，又依常情而論，
    稍有社會歷練、經驗之人，均知提款卡應與其存摺、密碼分
    別保存，或者將密碼牢記心中而不在任何物體上標示或載明
    密碼，以免徒增帳戶款項遭人持提款卡併同輕易得知之密碼
    盜領款項，衡諸被告當時已係年約三十歲之成年人，且由其
    管領使用之前開郵局帳戶係作為工作薪水轉帳之用途，顯見
    被告並非至愚之輩、亦詳悉金融帳戶之功能，前揭社會經驗
    常情，亦應為被告所知稔，且金融存款帳戶事關存戶個人財
    產權益之保障，其與存戶及提款卡結合，專有性自屬更高，
    若落入不明人士手中，極易被利用為取贓之犯罪工具，是一
    般人均有妥為保管以防止他人任意使用之認識。則被告對於
    前開郵局帳戶提款卡及其密碼均置於一處，且將載明密碼於
    物體上使他人得以輕易知悉之狀態，於此情形倘落入不明人
    士手中，極易被利用為取贓之犯罪工具，實早已知之甚詳。
    於此情形，益見被告實無再將前開郵局帳戶提款卡之密碼書
    寫載明並標示於外，並將該書寫前開郵局帳戶提款卡密碼與
    該存摺同置於一處之可能，已堪認被告前開所辯，顯係事後
    卸責之詞，不足採信。
  (三)按犯罪集團為方便收取贓款，並躲避檢警之追緝，而以他人
    帳戶供作所詐得款項出入之帳戶，衡情，通常會先取得帳戶
    所有人之同意才使用，否則一旦帳戶所有人掛失，被害人匯
    入之款項即遭凍結無法提領，帳戶所有人反可輕易辦理補發
    存簿、變更印鑑、密碼，將款項提領一空，犯罪集團自不可
    能冒此風險。倘被告所有之前開郵局帳戶係遺失，對於此來
    源不明之帳戶，犯罪集團無從知悉帳戶所有人何時會辦理掛
    失，豈會甘冒帳戶所有人向金融機構辦理掛失而無法提領或
    轉出被害人所匯款項之風險？故犯罪集團實無可能利用該帳
    戶而為前開交易，再參以證人甲○○、丁○○、乙○○遭詐
    騙而各將前揭金錢轉帳存入前開郵局帳戶後，旋於同日即遭
    提領一空等情，此觀卷附前開郵局帳戶之客戶歷史交易清單
    甚明，顯見前開成年人等前開詐欺取財集團成員已確信被告
    管領使用之前開郵局帳戶在其等使用期間被告並不會辦理掛
    失。從而，前開郵局帳戶之提款卡及其密碼等資料確係被告
    提供予前開成年人使用，實堪認定。
  (四)另金融帳戶為個人理財之工具，申請開設金融帳戶並無任何
    特殊之限制，一般民眾皆能自由申請開戶，並得同時在不同
    金融機構申請多數存款帳戶使用，乃眾所週知之事實。依一
    般人之社會生活經驗，倘係合法收入，本可自行向金融行庫
    開戶使用，而無向他人購買帳戶之必要。如他人不以自己名
    義申請開戶，而向他人收購金融機構帳戶使用，衡情，應係
    為免他人得知使用帳戶者之真實身分，故應能合理懷疑收購
    帳戶之人目的在於供犯罪所用。況近來新聞媒體，對於不肖
    犯罪集團常大量收購或使用他人存款帳戶後，再持以供作犯
    罪使用，藉此逃避檢警查緝之情事，亦多所報導；又一般人
    亦均有妥為保管及防止他人任意使用金融帳戶提款卡及其密
    碼之認識，縱特殊情況偶須交付他人使用，亦必深入瞭解用
    途及合理性，始予提供，且該等專有物品如落入不明人士手
    中，而未加以闡明正常用途，極易被利用為與財產有關之犯
    罪工具，此乃依一般生活經驗即能體察之常識，而對於非有
    正當理由，竟徵求他人提供帳戶者，客觀上可預見其目的，
    係供為某筆資金之存入，後再行領出之用，且該筆資金之存
    入及提領過程係有意隱瞞或掩飾行為人之真實身分之用意，
    一般人本於一般認知能力均易於瞭解，是被告應可預見將前
    開郵局帳戶之提款卡及其密碼供他人使用將幫助他人實施犯
    罪，其仍將之交付予前開成年人使用，顯預見縱有人以其金
    融帳戶向社會大眾詐騙財物，避免遭查獲，亦不違背其本意
    至明。
  (五)再者，證人甲○○、丁○○、乙○○僅經由電話遭前開詐欺
    取財集團成員詐騙，均未直接與施用詐術者見面，亦未曾見
    過被告本人，故本案並無積極證據證明被告與前開成年人等
    前開詐欺取財集團成員，有共同基於詐欺取財之犯意聯絡，
    亦無積極證據證明被告有參與前開詐欺取財構成要件之行為
    。被告既僅係以幫助之意思，參與詐欺取財罪構成要件以外
    之行為，自僅成立詐欺取財罪之幫助犯，並非共同正犯。
  (六)綜上所述，被告前開所辯，顯係事後卸責之詞，不足採信。
    是本案事證明確，被告前揭犯行，至堪認定。
三、論罪科刑：
  (一)按刑法上之幫助犯，係指以幫助之意思，對於正犯資以助力
    ，而未參與實施犯罪之行為者而言（最高法院四十九年臺上
    字第七七號判例參照）。被告提供前開郵局帳戶供作前開成
    年人等前開詐欺取財集團成員遂行詐欺取財時之存款帳戶工
    具使用，其係以幫助他人犯罪之意思，參與實施犯罪構成要
    件以外之行為，為屬詐欺取財罪之幫助犯。是核被告所為，
    係犯刑法第三百三十九條第一項、第三十條第一項之幫助詐
    欺取財罪。
  (二)前開成年人等前開詐欺取財集團成員所為之前開詐欺取財犯
    行，均各有犯意聯絡及行為分擔，固均各為共同正犯，惟幫
    助犯係從犯，從屬正犯而成立，刑法上既無「共同幫助」之
    情，則被告所為之前揭幫助詐欺取財犯行，當亦無「幫助共
    同」之可言（司法院廳刑一字第一一○四號函亦同此見解
    ），附此敘明。
  (三)前開成年人等前開詐欺取財集團成員以前揭之同一事由詐騙
    被害人乙○○，雖被害人林子遭詐騙而存入前揭金錢至前開
    郵局帳戶之行為有二次，惟其均時間緊密，侵害同一法益，
    依一般社會觀念，刑法評價上應視為數次之接續實施，為包
    括一罪之接續犯。
  (四)被告以一提供前開郵局帳戶提款卡及其密碼交予前開成年人
    使用之幫助行為，使前開成年人等前開詐欺取財集團成員詐
    騙被害人甲○○、丁○○、乙○○既遂，為一行為觸犯數罪
    名，屬想像競合犯，應從一重依幫助詐欺取財既遂罪處斷。
  (五)被告係幫助他人犯詐欺取財既遂罪，為幫助犯，本院衡其犯
    罪情節較正犯為輕，爰依刑法第三十條第二項之規定，按正
    犯之刑減輕之。
  (六)爰審酌被告提供金融機構帳戶供他人非法使用，助長社會犯
    罪風氣及增加追緝犯罪之困難，其行為殊屬不當，且被害人
    三人遭詐騙而存入前開郵局帳戶之金額為十餘萬元，再兼衡
    酌被告犯後仍飾詞卸責、迄今均未與被害人達成和解並賠償
    損害之犯罪後態度，及被告本身並未實際參與本案詐欺取財
    之犯行、可非難性較小，暨其尚無其他刑事犯罪紀錄之素行
    ，有臺灣高等法院被告前案紀錄表及臺灣臺中地方法院檢察
    署刑案資料查註紀錄表附卷可按等一切情狀，量處如主文所
    示之刑，並諭知易科罰金之折算標準，以示懲儆。
據上論斷，應依刑事訴訟法第二百九十九條第一項前段，刑法第
三十條第一項、第二項、第三百三十九條第一項、第五十五條前
段、第四十一條第一項前段，刑法施行法第一條之一第一項、第
二項前段，判決如主文。
中    華    民    國    98    年    5     月    12    日
                  刑事第十三庭  審判長法  官  陳得利
                                      法  官  黃裕仁
                                      法  官  何世全
以上正本證明與原本無異。
如不服本判決，應於收受送達後10日內向本院提出上訴書狀，並
應敘述具體理由；其未敘述上訴理由者，應於上訴期間屆滿後20
日內向本院補提理由書（均須按他造當事人之人數附繕本）「切
勿逕送上級法院」。
                                     書記官   陳建分
中    華    民    國    98    年    5     月    12    日
附錄論罪科刑法條：
刑法第三百三十九條第一項
意圖為自己或第三人不法之所有，以詐術使人將本人或第三人之
物交付者，處五年以下有期徒刑、拘役或科或併科一千元以下罰
金。


司法院資訊處製作；財團法人民間司法改革基金會備份。
